臺灣新北地方法院民事判決
109年度訴字第1361號
原      告  潘天龍  

訴訟代理人  徐志明律師
            方瓊英律師
            洪婉珩律師
            潘庭漢  
被      告  林豐儀  
            彰化商業銀行股份有限公司

法定代理人  凌忠嫄  
訴訟代理人  許家軒  
被      告  兆豐國際商業銀行股份有限公司

法定代理人  張兆順  
訴訟代理人  陳信文  
被      告  三信商業銀行股份有限公司

法定代理人  廖松岳  
訴訟代理人  洪國智  
上列當事人間第三人異議之訴事件，經本院於民國111年3月28日
言詞辯論終結，判決如下：    
    主  文
一、確認坐落於新北市○○區○○段000地號土地上如新北市新莊區
    地政事務所於民國109年10月26日土地複丈成果圖所示暫編
    地號283⑴、面積46.36平方公尺之未辦保存登記建物為原告
    所有。
二、本院106年度司執字第77798號清償票款強制執行程序，就坐
    落於新北市○○區○○段000地號土地上如新北市新莊區地政事
    務所於民國109年10月26日土地複丈成果圖所示暫編地號283
    ⑴、面積46.36平方公尺之未辦保存登記建物部分，所為之強
    制執行程序，應予撤銷。
三、訴訟費用由被告負擔。
    事實及理由
壹、程序方面：
一、按確認法律關係之訴，非原告有即受確認判決之法律上利益
    者，不得提起之，民事訴訟法第247條第1項前段定有明文。
    又所謂「即受確認判決之法律上利益」，係指法律關係之存
    在與否不明確，致原告在私法上之地位有受侵害之危險，而
    此危險得以對於被告之確認判決除去者而言（最高法院42年
    台上字第1031號判決前例參照）。查本件原告主張其為坐落
    於新北市○○區○○段000地號土地上如新北市新莊地政事務所1
    09年10月26日土地複丈成果圖所示暫編地號283⑴、面積46.3
    6平方公尺之未辦理保存登記建物（下稱系爭增建物）之原
    始起造人，此為被告等人所否認，故兩造間就系爭建物之所
    有權歸屬有所爭執，致原告在私法上之地位有受侵害之危險
    ，而此危險得以本件對於被告之確認判決除去之，原告顯有
    即受確認判決之法律上利益，是原告提起本件確認之訴，並
    無不合。
二、按訴狀送達後，原告不得將原訴變更或追加他訴，但請求之
    基礎事實同一者、不甚妨礙被告之防禦及訴訟之終結者，不
    在此限。民事訴訟法第255條第1項第2款、第7款定有明文。
    查原告原起訴聲明為：㈠確認新北市○○區○○路000巷00○0號建
    物之一樓北側增建之未辦保存登記建物為原告所有。㈡臺灣
    新北地方法院106年度司執字第77798號清償票款強制執行程
    序就新北市○○區○○路000巷00○0號建物之一樓北側增建之未
    辦保存登記建物所為之強制執行程序應予撤銷。㈢訴訟費用
    由被告負擔。嗣於110年1月6日以書狀變更聲明為下列原告
    主張㈤所載（見本院卷一第361頁）。經核原告上開變更內容
    ，僅係將原聲明予以具體補充，實質內容並無不同，具有一
    體性，且不甚妨礙被告之防禦及訴訟之終結，依首揭規定，
    應予准許。
三、言詞辯論期日，當事人之一造不到場者，得依到場當事人之
    聲請，由其一造辯論而為判決，民事訴訟法第385條第1項前
    段定有明文。本件被告林豐儀、三信商業銀行股份有限公司
    （下稱三信商銀）經合法通知，未於最後言詞辯論期日到場
    ，且核無同法第386條所列各款情形，爰依原告之聲請，被
    告林豐儀、三信商銀行部分，由其一造辯論而為判決。
貳、實體方面：
一、原告主張：
  ㈠被告林豐儀、彰化商業銀行股份有限公司、兆豐國際商業銀
    行股份有限公司（下分別稱彰化銀行、兆豐銀行）、三信商
    銀主張訴外人潘欽陵等人屆期不清償票款債務等，故被告彰
    化銀行執本院106年度重訴字第492號民事判決暨確定證明書
    、106年度司聲字第922號民事裁定、被告兆豐銀行執臺灣臺
    北地方法院106年度重訴字第1430號民事判決暨確定證明書
    、本院107年度司票字第2816號民事裁定暨確定證明書、被
    告三信商銀執臺灣臺中地方法院107年度重訴字第222號民事
    判決暨確定證明書、107年度司聲字第1325號民事裁定暨確
    定證明書及被告林豐儀執本院106年度司票字第1884號民事
    裁定為執行名義，對新北市○○區○○路000巷00○0號建物（下
    稱主建物）及主建物之一樓北側增建之未辦保存登記建物即
    系爭增建物聲請強制執行，案列本院106年度司執字第77798
    號執行事件，並經查封登記在案。
  ㈡惟查，系爭增建物係原告於民國99年12間單獨出資，經系爭
    增建物坐落之土地即新北市○○區○○段000地號所有權人潘春
    生同意無償借用，並由原告委由龍揚營造股份有限公司（下
    稱龍揚營造公司）承攬興建，且現今為原告占有使用中，原
    告為系爭增建物之實質所有權人。而原告與上開283地號土
    地所有權人潘春生為親兄弟，故雙方雖未另立書面契約，仍
    無礙於原告所有之系爭增建物具有正當合法使用系爭土地之
    權源。又系爭增建物固未辦理保存登記，然對於系爭增建物
    具有占有、使用、收益、事實上處分及交易等支配權能。
  ㈢系爭增建物位在主建物之北側，面積約14.93坪，內部隔間為
    臥室、餐廳、廚房及浴室。系爭增建物興建之前，其所坐落
    之土地曾作為停車用途，而主建物與系爭增建物之上方雖有
    天橋連接，然從主建物是無法藉由該天橋進入系爭增建物，
    亦即欲進入系爭增建物，僅能透過系爭增建物之一樓大門口
    ，是系爭增建物具備獨立出入口，並未與主建物內部相通，
    足見系爭增建物於構造上及使用上皆已具獨立性。又主建物
    、系爭增建物及庭園外部，雖有圍牆圍繞，然功能與一般公
    寓大廈之社區共用圍牆無異，自不得遽認系爭增建物為為主
    建物之附屬物。
  ㈣綜上，原告既為系爭增建物所有權人，亦具有事實上處分權
    ，當取得排除強制執行之權利，自得本於所有權人之地位提
    起強制執行法第15條第三人異議之訴，並依據民事訴訟法第
    247條規定請求確認系爭增建物為原告所有及請求撤銷上開
    強制執行程序。
  ㈤聲明：
  ⒈確認坐落於新北市○○區○○段000地號土地上如新北市新莊地政
    事務所109年10月26日土地複丈成果圖所示暫編地號283⑴、
    面積46.36平方公尺之未辦理保存登記建物為原告所有。
  ⒉臺灣新北地方法院106年度司執字第77798號清償票款強制執
    行程序就坐落於新北市○○區○○段000地號土地上如新北市新
    莊地政事務所109年10月26日土地複丈成果圖所示暫編地號2
    83⑴、面積46.36平方公尺之未辦理保存登記建物所為之強制
    執行程序應予撤銷。
  ⒊訴訟費用由被告負擔。
二、被告則答辯以：
　㈠三信商銀：
　⒈系爭增建物是附屬於主建物，而該主建物為債務人潘春生所
    有，原告無由興建系爭增建物，且原告未能舉證系爭建物係
    其出資興建。
　⒉原告檢附之第三人龍揚營造公司之證明書未明確指證範圍與
    原告之訴之標的相同，且亦未舉證相關興建資金、承攬契約
    ，不足以證明系爭增建物為原告出資興建。併聲明：原告之
    訴駁回。訴訟費用由原告負擔。
　㈡兆豐銀行：
　⒈原告所提龍揚營造公司證明書係該公司於108年9月27日所出
    具，距原告所陳述之興建日期有9年之久，真實性無從認定
    。況潘春生於104年6月間提供新北市○○區○○段000地號土地
    及同段1272號建物即門牌新北市○○區○○路000巷00○0號，併
    同設定最高限額抵押權予兆豐銀行。依設定契約書第26項及
    潘春生於104年6月10日出具之同意書內容可知，潘春生已聲
    明其為系爭增建物之原始起造人，且同意合併供抵押權設定
    ，而與龍揚營造公司出具之證明書內容矛盾。
　⒉若認原告取得系爭增建物之事實上處分權，該權利亦非屬強
    制執行法第15條所定足以排除強制執行之權利。
　⒊縱認原告為系爭增建物之原始起造人，然彰化銀行於主建物
    設定之抵押權日期為92年6月30日，早於原告主張之系爭增
    建物起造日，抵押權人自得依民法第881條之17準用第877條
    規定，聲請併付拍賣系爭增建物。
　⒋證人潘欽陵證稱原告係因夫妻不睦，欲圖各自分居，而有興
    建系爭增建物需要。惟主建物與系爭增建物，對外進出均必
    循同一大門，且原告家眷仍住主建物中，證人潘欽陵證述之
    興建動機有違社會通念。
  ⒌系爭增建物係於既有之主結構上再增添為可居房間，且其房
    頂平臺原即透過聯結天橋，供全宅院住戶之曬衣用途，迄今
    未變，故系爭增建物仍屬主建物之附屬建物，所有權人應仍
    為原主結構之所有人。
  ⒍原告主張獨資負擔興建費用，惟迄今猶未說明其資力、價款
    之金額及交付細節，其主張實難憑採。併聲明：原告之訴駁
    回。訴訟費用由原告負擔。
　㈢彰化銀行：
　⒈本件原告提出龍揚營造公司出具之證明書，無法證明系爭增
    建物由龍揚公司建造之事實，亦無法證明起造人究屬何人，
    原告空言單獨出資興建，並未提出任何出資或稅籍證明，故
    原告應非系爭增建物所有權人。
  ⒉縱系爭增建物確由龍揚營造公司所建造，則起造人亦為龍揚
    營造公司，該公司就系爭增建物未辦理所有權登記，其轉讓
    與原告，原告仍無法取得系爭增建物所有權，又強制執行法
    第15條所定之權利並不包括事實上占有及處分權在内，縱原
    告對於系爭增建物有事實上處分權，亦不得依強制執行法第
    15條規定提起第三人異議之訴。
  ⒊系爭增建物相距主建物不到10公尺，水電管線設備與主建物
    連通共用，又與主建物位處同一地號土地，該土地界址周邊
    設有圍牆，僅有唯一大門供住戶共同利用進出，又系爭增建
    物與主建物二樓搭建有天橋，該天橋僅能供1、2人同時通行
    ，衡諸一般法則，應僅能提供主建物二樓通行至系爭增建物
    頂樓作露臺使用，並無法遮風避雨。又系爭增建物頂樓擺設
    花盆、植栽，應屬主建物使用之延伸，且為主建物所有權人
    潘春生所使用。是系爭增建物為主建物之附屬建物，且未具
    使用上的獨立性。
  ⒋證人潘欽陵證述，系爭增建物於99年興建之前即已存在主結
    構體(樑柱及屋頂平臺），增建物屋頂平臺與主建物二樓間
    已有天橋相連通、供曬衣使用，樑柱之間並無隔間牆、僅供
    停車。又依本案109年9月14日現場勘驗筆錄，及原告109年9
    月15日陳報狀所附現場履勘照片，顯見系爭增建物大部分並
    非作為居住使用。
  ⒌故系爭增建物無論對外通行、必要基礎設施（水電）及坐落
    土地、建物使用均與主建物依存程度甚深，足證系爭增建物
    無法獨立於主建物使用，欠缺獨立性，亦不具獨立經濟價值
    ，系爭增建物為主建物之附屬建物甚明。
  ⒍原告空言泛稱系爭增建物經由所坐落之土地所有權人潘春生
    同意無償借用予原告而有使用權，並無另立字據，不足採信
    。
  ⒎彰化銀行於主建物設定之抵押權日期為92年6月30日，早於原
    告主張之系爭增建物起造日，彰化銀行得聲請併付拍賣系爭
    增建物。併聲明：原告之訴駁回。訴訟費用由原告負擔。
  ㈣被告林豐儀已於相當時期受合法送達通知，未於言詞辯論期
    日到場，亦未提出書狀作何聲明或陳述。
三、本件經協商整理兩造不爭執之事實：
  ㈠門牌新北市○○區○○路000巷00○0號1至3樓主建物之所有權人為
    潘春生，被告等人執執行名義向本院聲請就上開主建物及所
    坐落之同地段283地號土地為強制執行，案列本院106年度司
    執字第77798號執行事件。
  ㈡潘春生於92年6月30日以上開主建物及所坐落之土地為擔保，
    設定第一順位最高限額抵押權予彰化銀行，另於104年6月12
    日設定第二順位最高限額抵押權予被告兆豐銀行。
四、本院判斷：
　　被告等人執上開執行名義對債務人潘春生所有，新北市○○區
    ○○段0000○號即門牌新北市○○區○○路000巷00○0號1至3樓主建
    物，及所坐落之同地段283地號土地為強制執行，案列本院1
    06年度司執字第77798號執行事件，惟上開主建物除有南側
    增建及屋頂增建外，於北側處亦有增建，經本院囑託地政事
    務所就北側增建部分為測量，該北側增建即系爭增建物亦位
    於上開283地號上，且面積為46.36平方公尺，此有新北市新
    莊區地政事務所109年10月27日函暨測量成果圖1份附卷可稽
    （見本院卷一第281至283頁），被告等人於上開執行程序因
    此聲請就系爭增建物與主建物一併拍賣，惟原告主張系爭增
    建物為其所出資興建，而為所有權人，此為被告等人所否認
    ，故就本件爭點判斷如下。
　㈠原告得依強制執行法第15條規定提起第三人異議之訴，且原
    告為系爭增建物之所有權人
　⒈按第三人就執行標的物有足以排除強制執行之權利者，得於
    強制執行程序終結前，向執行法院對債權人提起異議之訴，
    強制執行法第15條前項定有明文。本件原告既主張其為系爭
    增建物之出資興建人，而為系爭增建物之原始所有權人，則
    由形式上觀察，原告即屬強制執行法第15條所定之第三人無
    訛，其可提起第三人異議之訴，即無疑義。是彰化銀行及兆
    豐銀行以原告僅取得系爭增建物事實上處分權，不具強制執
    行法第15條所定之當事人適格等語，並非可採。至彰化銀行
    抗辯原告既主張系爭增建物為龍揚營造公司所興建，則系爭
    增建物之原始取得所有權之人即為龍揚營造公司，原告僅取
    得事實上處分權，而不得提起第三人異議之訴等語，然查，
    原告所主張者，乃其出資，而由龍揚營造公司承攬興建系爭
    增建物，在此情形，出資建築之人自是取得該建築物之所有
    權，又原始出資建築之人即原始取得該建築物之所有權，核
    與該建築物嗣後是否為保存登記無涉，況不動產物權依法律
    行為而取得者，非經登記不生效力，固為民法第758條所明
    定，惟非依法律行為取得者，不以登記為取得要件，其取得
    所有權之原因如經相當確實之證明，而認為有所有權之存在
    ，自得據以排除強制執行。本件原告並非主張其係依法律行
    為而取得系爭增建物所有權，而係主張其出資委由龍揚營造
    公司興建而原始取得系爭增建物所有權（詳下述），是彰化
    銀行此部分之抗辯，容有誤會。
　⒉原告主張其為系爭增建物之出資興建之人，業據其提出龍揚
    營造公司出具之證明書（見本院卷一第89頁），觀諸龍揚營
    造公司所出具之證明書，其上業已記載該公司「於99年12月
    間受原告承攬新建現址為新北市○○區○○路000巷00○0號後方
    之建物」等文句，則以龍揚營造公司於本件訴訟並無任何利
    害關係，並無為原告之利益出具不實證明之必要，是上開龍
    揚營造公司出具之證明書，堪可證明原告於99年12月間出資
    ，並由龍揚營造公司承攬興建系爭增建物之事實。再者，證
    人潘欽陵於本院審理時另證述：我是原告的哥哥，債務人潘
    春生的弟弟；原告及潘欽陵均擔任過農會監事，我目前設籍
    在本件主建物房屋，且有實際居住在主建物，潘春生住在一
    樓，我住二樓，原告住在三樓，我目前從事貿易工作，兩岸
    跑，但回來臺灣時，我都會住在主建物；遭強制執行之主建
    物及坐落之土地，是我們兄弟三人共有的，當初會設定抵押
    權，是為了借款讓我做生意用的。原告除使用主建物的三樓
    部分外，也有在一樓後面增建一個建築物，是原告自己出錢
    蓋的，當初因為原告與配偶感情沒有很好，所以原告跟我們
    商量要蓋一間增建物，增建時間是在99年間，但多少錢我不
    清楚，當初承攬興建系爭增建物的龍揚營造公司，在早期曾
    幫我在新竹蓋工地，當時是原告問我找何人承攬興建較合適
    ，是我推薦給原告的，興建時間約有一年，是從99年開始蓋
    。我們三兄弟對於原告出資建築系爭增建物都無意見，因為
    是原告付錢等語（本院卷一第412至415頁）。是由證人潘欽
    陵上開證述，其對於主建物之使用、原告興建系爭增建物之
    原因及興建系爭增建物之時間、營造公司等均證述詳實，且
    與原告主張相符，可認系爭增建物為原告出資興建，應屬事
    實。再者，上開主建物與系爭增建物經本院至現場履勘，可
    見主建物確屬三層樓建築，且系爭增建物即位於主建物二樓
    露台下方，（見本院卷一第261至263頁），再由原告所提出
    之現場照片，可見系爭增建物具一般建物之水泥牆面及開窗
    、門扇，原告主張係由其出資興建等情，與事實應屬相符。
    是原告主張系爭增建物為原告出資建築之事實，應屬可採。
　㈡系爭增建物具構造上及使用上獨立性
　⒈建築物如已足避風雨，可達經濟上使用目的，且具構造上及
    使用上之獨立性，即屬獨立之建築物，得為物權之客體。所
    謂構造上之獨立性，係指建築物有屋頂、四周牆壁或其他相
    鄰之構造物，以與土地所有權支配之空間區隔遮斷或劃清界
    線，得以明確標識其外部範圍之獨立空間。而所謂使用上之
    獨立性，乃指建築物得作為一建築物單獨使用，有獨立之經
    濟效用者而言。判斷建築物有無使用上之獨立性，應斟酌其
    對外通行之直接性、面積、價值、隔間、利用狀況、機能、
    與其他建築物之依存程度、相關當事人之意思以及其他各種
    情事，依社會一般觀念為綜合考量（最高法院106年度台上
    字第941號判例參照）。
　⒉系爭增建物經本院現場履勘，認系爭增建物建造於主建物之
    二樓露台下方，水電與主建物共用，無獨立水電表，四周有
    獨立牆面，有獨立出入口，惟與主建物一同在附連圍繞之圍
    牆內，出入須經由共同大門出入，此有本院勘驗筆錄1份可
    稽（本院卷一第261至263頁）。本件系爭增建物雖是建造於
    主建物二樓露台下方，然系爭增建物已以該露台作為系爭增
    建物之頂板，且連結頂板即天花板四周已建造水泥牆面，而
    足以遮風避雨，應堪認定。又證人潘欽陵證述：系爭增建物
    上方即天橋處是曬我的衣服，當初天橋蓋好後，一樓部分是
    空的，放一些雜物跟停車，而當時就有結構體柱子跟平台，
    原告後來加強結構，包含磁磚等等，想要住好一點等語（本
    院卷一第416至417頁）。是由系爭增建物之型態，既已足以
    遮風避雨，輔以證人潘欽陵上開證述，可知系爭增建物係利
    用原露台（即天橋）及結構體柱子，而興建系爭增建物，此
    亦有系爭增建物外觀照片5張附卷可稽（本院卷一第275至27
    9頁），則系爭增建物既已具有柱體，且具天花板、四周牆
    面，與主建物並無相互依存關係，客觀上當是已具構造上之
    獨立性。
　⒊再經本院現場履勘結果，系爭增建物具有獨立之出入口，且
    內部有臥室，放置床鋪、桌椅，且亦有獨立之衛浴設備及廚
    房（本院卷一第263頁）。又證人潘欽陵證述：我曾進入過
    系爭增建物內，裡面有洗手間、廚房，系爭增建物與主建物
    間有天橋，從主建物經天橋後，是系爭增建物的屋頂，不可
    能到達系爭增建物內部，亦即當初天橋上是為了方便主建物
    曬衣服用，即使蓋了系爭增建物，天橋上作用仍相同等語。
    而觀諸系爭增建物之外觀及內部照片，系爭增建物之出入確
    有一出入大門，而內部即如套房裝備，具已裝潢之天花板，
    空間分隔為臥室、廁所及衛浴設備及廚房，此有系爭增建物
    之內外部照片6張在卷可憑（本院卷一第147至151頁）。是
    系爭增建物既有獨立出入大門，已可直接出入外部，並非經
    由主建物之二樓進出甚明，且內部之使用設備俱全，空間亦
    達46.36平方公尺，而與一般出租套房之使用無異，是本件
    足認系爭增建物已具有使用上之獨立性。
　⒋至彰化銀行、兆豐銀行抗辯系爭增建物與主建物相隔不到10
    公尺，水電管線與主建物共用，且與主建物一同經圍牆圍繞
    ，進出是共用該圍牆所設之大門，並不具使用上之獨立性，
    應認屬主建物之使用延伸，常助主建物之效用，應認屬主建
    物之附屬物等語。然查，系爭增建物雖距主建物距離相近，
    然二相鄰之建物非必然即不具使用上之獨立性，此由系爭增
    建物與主建物均各自設立出入大門，且各自有四周牆面與外
    界區隔之狀態即可知悉，又雖系爭增建物與主建物一併為圍
    牆所圍繞，而於進出主建物與系爭增建物須經同一圍牆所設
    大門，然此圍牆大門所設，乃為避免外人侵入二建物所坐落
    之283地號甚明，再者，二相鄰甚近之建築物，及二建築物
    須共用同一圍牆大門之情，雖使系爭增建物之使用較為不便
    並有隱私保護不全之虞，然此生活使用上之不便利核與系爭
    增建物之使用上獨立性事屬二事，本件尚不得因系爭增建物
    之使用上之不便利即認系爭增建物不具使用上獨立性。復以
    ，系爭增建物之水電管線雖與主建物共用，然此為基本生活
    設備設置方式之選擇，此設計嗣後變更亦屬可能，況系爭增
    建物內部就水電之使用，仍屬獨立使用，不須經由主建物內
    部開關控制，則其設置方式並不影響系爭增建物水電使用上
    的獨立性。另兆豐銀行抗辯系爭增建物屋頂平台仍供原告之
    其他兄弟及家眷晾衣服所用，而以此可認系爭增建物不具使
    用上獨立性等語。然此抗辯除與證人潘欽陵證述該平台係供
    其晾曬衣服等語不符外，縱該平台供原告之其他兄弟家眷晾
    曬衣物，然並無法經由該平台進出系爭增建物，而該平台本
    屬主建物二樓天橋之延伸，證人潘欽陵利用平台上方空間，
    並無礙系爭增建物內部空間使用甚明。從而，被告以上開抗
    辯內容認系爭增建物無使用上及構造上獨立性，並非可採。
　㈢兆豐銀行就主建物及坐落之土地設定之抵押權，並不及於系
    爭增建物
　⒈兆豐銀行另提出土地建築改良物抵押權設定契約書、同意書
    各1份為據（本院卷一172至173頁），抗辯於104年間就主建
    物及坐落之土地設定抵押權，且於104年6月出具同意書聲明
    「供押不動產如有已建未辦總登記或未辦保存登記建物（含
    地面層或頂層加蓋部分為供押不動產之從物）為本人原始起
    造所有，願合併提供為貴行抵押，如遇貴行實行前項抵押權
    時，聽任貴行一併處分以抵償債務」，故系爭增建物為上開
    抵押權效力所及等語。然查，債務人潘春生所簽署之上開抵
    押權設定契約書及同意書，均屬兆豐銀行所提供之制式契約
    及同意書，潘春生於簽署上開契約及同意書時，是否即有將
    系爭增建物一併設定抵押權之意，實有疑義。況依抵押權設
    定契約書或同意書，其上記載者為「本抵押權之不動產其附
    加未辦理建物所有權第一次登記之增建物」，所指仍是主建
    物之附屬增建物之謂，又上開文句，亦已明確約定倘增建物
    為「本人」原始起造所有始及之，亦即，觀諸文字所記載，
    其抵押權效力所及者，仍須是主建物之附屬物，或債務人潘
    春生所有之物始足當之，蓋債務人本僅可以自己所有之物為
    處分並設定抵押權，而無以他人之物設定抵押權之理。而查
    ，本院既已認定系爭增建物具構造上及使用上獨立性，非屬
    主建物之附屬物，且為原告出資興建，則兆豐銀行於104年
    所設定抵押權自不及原告所有、亦具構造上及使用上獨立性
    之系爭增建物。
　⒉又本件執行債務人潘春生自始並未陳述其就主建物及坐落之
    土地設定抵押權予兆豐銀行時，亦將系爭增建物一併設定抵
    押權，又查，本件主建物及所坐落之土地範圍非小，且於一
    般銀行設定抵押權程序，均須至現場估價評估擔保債權範圍
    ，而系爭增建物係於99年12月開始興建，據證人潘欽陵證述
    ，興建時間約有1年，則潘春生將上開主建物及坐落土地設
    定抵押權予兆豐銀行時，系爭增建物已然興建完成，又依地
    政事務所之測量結果，系爭增建物之範圍達46.36平方公尺
    ，且以現場履勘結果，其並非完全附連於主建物，而是相距
    約有10公尺，則兆豐銀行於設定抵押權時，衡情應就此系爭
    增建物為註記載明，始符合常理。然兆豐銀行於本件程序未
    能提出其於104年間設定抵押權之不動產估價資料，自無從
    佐以於104年間設定抵押權時，潘春生曾自陳系爭增建物為
    其所有而同意一併設定抵押權之事實，是兆豐銀行此部分抗
    辯，已屬無據。
　㈣彰化銀行於上開強制執行程序中，不得將系爭增建物併附拍
    賣　
　⒈查兆豐銀行及彰化銀行均抗辯系爭增建物係於彰化銀行設定
    抵押權之後始興建，彰化銀行得依民法第881條之17準用第8
    77條規定，聲請併付拍賣系爭增建物等語。
　⒉然按土地所有人於設定抵押權後，在抵押之土地上營造建築
    物者，抵押權人於必要時，得於強制執行程序中聲請法院將
    其建築物與土地併付拍賣。但對於建築物之價金，無優先受
    清償之權，民法第877條第1項定有明文。查，本件執行標的
    之283地號雖為潘春生所有，惟其上興建之系爭增建物乃原
    告出資興建，已如上述，是該系爭增建物既非土地所有人潘
    春生所興建，自無可能準用民法第877條第1項規定，聲請併
    附拍賣系爭增建物。
　⒊又民法877條第1項規定，於第866條第2項及第3項之情形，如
    抵押之不動產上，有該權利人或經其同意使用之人之建築物
    者，準用之，民法第877條第2項固然定有明文。然按民法第
    877條第2項規定，抵押之土地上存有非土地所有人營造之建
    築物，抵押權人聲請將該建築物與抵押土地併付拍賣，係以
    同法第866條第2項及第3項所定情形即抵押權人實行抵押權
    受有影響，執行法院因而除去該條所規定之權利或終止該租
    賃關係為前提（最高法院98年度台抗字第909號裁定意旨參
    照），亦即土地於設定抵押權後，倘其後於該土地上成立之
    用益權、租賃權或使用借貸關係，須依民法第866條第2、3
    條規定予以除去後，抵押權人始得聲請將系爭增建物併附拍
    賣。查，原告主張其與潘春生就執行標的283地號成立使用
    借貸關係，並陳述因其與潘春生為兄弟關係，故並未簽立書
    面契約等語，而輔以證人潘欽陵證述，主建物本為原告及債
    務人、證人三兄弟分層居住，又原告與土地所有權人潘春生
    具兄弟情誼，則原告主張其係基於使用借貸關係，而在283
    地號上興建系爭增建物，應屬可採。而彰化銀行於本院審理
    時陳述：系爭增建物與主建物都是債務人潘春生所有，故於
    強制執行程序並未聲請併附拍賣，無聲請必要等語（本院卷
    一第240頁）。從而，本件執行程序中，並未將原告之使用
    借貸法律關係予以除去，則揆諸上開規定，彰化銀行自無可
    能聲請將系爭增建物併附拍賣，而本件彰化銀行亦未聲請將
    系爭增建物併附拍賣，則本院106年度司執字第77798號強制
    執行程序，自無可能就系爭增建物為強制執行程序。
五、綜上，原告提出龍揚營造公司之證明書，並輔以證人潘欽陵
    之證述，主張系爭增建物為原告出資興建，確認原告為系爭
    增建物之所有權人，又系爭增建物並具構造上及使用上之獨
    立性，彰化銀行並未聲請將系爭增建物與主建物併附拍賣，
    且亦無從聲請併附拍賣，並請求撤銷本院106年度司執字第7
    7798號清償票款強制執行程序，就坐落於新北市○○區○○段00
    0地號土地上如新北市新莊區地政事務所於民國109年10月26
    日土地複丈成果圖所示暫編地號283⑴、面積46.36平方公尺
    之未辦保存登記建物部分所為之強制執行程序，均有理由，
    應予准許。
六、本件事證已臻明確，兩造其餘攻擊或防禦方法及所用之證據
    ，經本院斟酌後，認為均不足以影響本判決之結果，爰不逐
    一論列，併此敘明。
七、據上論結，本件原告之訴為有理由，依民事訴訟法第385條
    第1項、第78條、第85條第1項，判決如主文。 
中　　華　　民　　國　　111 　年　　4 　　月　　11　　日
                  民事第五庭  法　官　曹惠玲
以上正本係照原本作成。　　　　　　　　　
如對本判決上訴，須於判決送達後20日內向本院提出上訴狀。如
委任律師提起上訴者，應一併繳納上訴審裁判費。
中　　華　　民　　國　　111 　年　　4 　　月　　12　　日
                              書記官  涂菀君